【裁判字號】    92,上更(一),190
【裁判日期】    921229
【裁判案由】    違反著作權法
【裁判全文】
臺灣高等法院刑事判決                        九十二年度上更(一)字第一九０號
    上  訴  人  臺灣板橋地方法院檢察署檢察官
    被      告  甲○○
    選任辯護人  周金城  律師
                郭美絹  律師
右上訴人因被告違反著作權法等案件，不服臺灣板橋地方法院，八十九年度易字第二
八八三號，中華民國八十九年十一月二十三日第一審判決（起訴案號：臺灣板橋地方
法院檢察署八十九年度偵字第九七六三、一二八五九號。併案案號：同署八十九年度
他字第二八六九、二八七０號）提起上訴，及移送併辦（同署九十年度偵字第三五六
０號、九十一年度偵字第一０三０九號、九十二年度偵字第六五一八號），經判決後
由最高法院發回更審，本院判決如左：
    主  文
原判決撤銷。
甲○○以明知為侵害著作權之物，意圖營利而交付之方法侵害他人之著作權為常業，
處有期徒刑壹年陸月，緩刑伍年。扣案盜版新力公司遊戲光碟參仟壹佰貳拾陸片、可
樂美公司遊戲光碟貳片、卡波光公司遊戲光碟肆片，盜版任天堂卡匣伍拾個、盜版世
雅公司ＤＣ光碟壹佰柒拾捌片及遊戲光碟目錄拾伍本、盜版電腦軟體主機乙台、盜版
遊戲光碟攻略本貳拾參本，均沒收。
    事  實
一、甲○○係設於台北縣中和市○○路二五九號「二００一電視遊樂器專賣店」之負
    責人，明知ＰＳ設計圖之商標圖樣，為日商新力電腦娛樂股份有限公司（下稱新
    力公司）向經濟部智慧財產局申請註冊取得商標專用權，註冊號碼第七一０四五
    四號，指定使用於電視遊樂器程式遊戲光碟及卡匣等商品，仍在商標專用期間內
    ；於民國八十九年二月間起，明知不詳外務員前來兜售之盜版遊戲光碟「神劍闖
    江湖」、「瘋狂小子２」，為侵害新力公司著作權之仿冒品，盜版遊戲光碟「惡
    靈古堡３」、「漩渦方塊」係侵害日商卡波光股份有限公司（下稱卡波光公司）
    著作權（授權新力公司以Play Station系統推出）之仿冒品，及盜版遊戲光碟「
    勁爆熱舞」是侵害日商可樂美股份有限公司（下稱可樂美公司）著作權（同上授
    權新力公司以Play Station系統推出）之仿冒品，該仿冒品軟體卻仍記載「經新
    力公司授權）之英文文字LICENSED BY SONY COMPUTER ENTERTAINMENT, INC. 及
    標示前示「ＰＳ設計圖」商標，足以對外表示此等光碟軟體係新力公司生產或授
    權生產之意義，於軟體經遊戲光碟主機執行時均能分別顯示。其竟意圖營利，在
    該商店以遠低於正版光碟之市價（約新台幣一千五百元），以每片新台幣（下同
    ）三十五元買進，而以每片五十元賣出營利，並以之為常業，足以生損害於新力
    公司、卡波光公司及可樂美公司。嗣經警於民國八十九年四月二十一日下午七時
    三十分在上址查獲上述盜版光碟二百三十二片、遊戲光碟目錄十五本、盜版電腦
    軟體主機一台、及盜版遊戲攻略本二十三本。
二、甲○○復承前揭販賣盜版光碟之常業犯意，明知「ＰＳ設計圖」、「ＰＬＡＹＳ
    ＴＡＴＩＯＮ」、「ＦＩＮＡＬ  ＦＡＮＴＡＳＹ」、「ＮＡＭＣＯ」等圖樣，
    分經新力公司、日商思奎爾股份有限公司（下稱思奎爾公司）、日商南歌股份有
    限公司（下稱南歌公司）研發上市之遊戲機系列軟體及使用之商標圖樣，業經向
    我主管機關申請註冊，取得商標專用權，竟未經權利商新力公司、思奎爾公司、
    南歌公司同意或授權，自八十九年六月間起，在前址販售新力公司、思奎爾公司
    及臺灣光榮綜合資訊股份有限公司等知名電視遊樂器材製造商及電腦遊戲軟體設
    計商所開發之遊戲卡匣、遊戲光碟及真三國無雙、ＷＴＮＢＡＣＫ遊戲光碟及著
    作物，足生損害於新力公司等三家公司。嗣於九十一年三月二十八日，復在上址
    為警查獲，並扣得盜版任天堂卡匣五十個、盜版新力ＰＳ光碟二千四百六十片、
    盜版新力ＰＳ２光碟片四百四十片、盜版世雅ＤＣ光碟一百七十八片。
三、案經被害人日商新力公司訴由內政部警政署保安警察第二總隊移送由台灣板橋地
    方法院檢察署檢察官偵查起訴及移送併辦。
    理  由
一、被告之辯解：
    訊據被告甲○○供承有販賣上述盜版遊戲光碟、卡匣及被查獲之事實，但辯稱不
    知此等遊戲光碟有「ＰＳ設計圖」商標及授權文字，原不知係盜版光碟，也不知
    光碟裡面會出現何種文字，伊也不是恃此維生，也有在賣玩具，至於併案部分，
    那時在賣的店家都判無罪，所以才繼續賣，直至第二次被調查局查獲後，才沒有
    賣‧‧‧賣給伊的上游廠商說這是臺灣製造，沒有版權問題，伊才會接受云云。
二、本院之判斷：
（一）被告陳稱其於八十八年六月開始經營該店，至被查獲時為止，歷時已久，且供
      陳其店原亦有出售正版遊戲光碟，正版光碟與盜版光碟每片價格相差一千多元
      ，是其謂不知盜版，乃卸責之詞。
（二）被告雖稱在一審勘驗時未出現有授權文字及商標云云，惟經本院前審當庭勘驗
      ，經ＰＳ主機（為新力公司生產之主機）執行扣案遊戲光碟，該光碟確實出現
      「ＰＳ設計圖」商標及前述英文授權文字（參見本院前審勘驗筆錄），雖被告
      提出之ＰＳ主機（亦為新力公司生產）操作時，遊戲軟體出現在螢幕上之畫面
      跳過該等商標及授權文字畫面，但據告訴人代理人指稱所有ＰＳ主機（即可執
      行Play Station系統遊戲光碟之主機）均為新力公司生產，但經不肖商人加裝
      特殊晶片後，即避過前述畫面云云，觀被告係經營電視遊樂器專賣店，被告並
      自陳也為客戶修理ＰＳ主機，自知其中玄機，且被告亦經當場查獲盜版電腦軟
      體主機一台，並當場勘驗盜版光碟，螢幕上也出現有商標圖樣及授權文字，凡
      此均足認被告明知為盜版光碟及其中之商標並授權文字，至本院前審勘驗時其
      提出之ＰＳ主機，係經特別加裝特殊晶片，甚屬顯然，所辯自非可採。復有被
      查獲扣案之盜版新力公司遊戲光碟二六八六片及ＰＳ２光碟片四百四十片、可
      樂美公司有著作權之遊戲光碟「勁爆熱舞」二片、卡波光公司有著作權之遊戲
      光碟「惡靈古堡３」一片、「漩渦方塊」三片、任天堂公司卡匣五十個、世雅
      公司ＤＣ光碟一百七十八片扣案可稽，被告犯行，洵堪認定。
（三）按商標，乃為表彰自己營業之商品，以文字、圖形、記號、顏色組合或其聯合
      式，足以使一般商品購買人認識為表彰商品之標識，並得藉以與他人之商品相
      區別，透過註冊取得專用權者。商標法制定之目的在商標專用權之取得與保護
      ，及消費者利益之保護，以避免消費者對商品來源發生混淆、誤認，進而促進
      工商企業之正常發展，因此商標法亦重視商標使用之保護，按商標之使用係指
      為行銷之目的，將商標使用於商品或其包裝、容器、標帖、說明書價目表或其
      他類似物件上，而持有、陳列或散布，使用於同一商品或類似商品，若附加相
      同或近似於他人註冊商標圖樣於商品之包裝、容器、說明書、價目表上，應即
      受他人商標專用權效力所拘束，此為商標法第六條第一項所明定。又透過電磁
      作用，如以遊樂器、光碟機、電腦主機之操作為媒介，始於電視或電腦螢幕前
      出現商標圖樣者，其標示型態足資一般商品購買人認識其表彰商品之來源者，
      解釋上應認屬於商標法第六條第一項之所稱之其他類似物件之範疇。故於同一
      商品或類似商品，使用相同或近似於他人註冊商標之圖樣或明知為該等商品而
      販賣、意圖販賣而陳列、輸出或輸入者，同法第八十一條、第八十二條定有處
      罰明文。因此，商標之主要目的在於「使用」，而商標之「使用」，其方式不
      一而足，侵害商標之態樣亦變化多端。次按「ＰＳ設計圖」商標係新力公司在
      我國取得商標專用權，亦有其商標註冊證在卷可按。被告經營前開商店販賣盜
      版光碟已久，復又備有遊戲光碟目錄十五本供挑選，可見其明知為侵害著作權
      之物，意圖營利而販賣交付而侵害他人著作權並以之為常業無訛。查上開各公
      司之遊戲光碟為日本著作，然在台灣亦委由台灣總代理商英特全股份有限公司
      與日本同步銷售及公開散布，此有進貨單、發票及出貨單等資料足憑。雖被告
      辯以新力公司上開二種遊戲光碟僅散布一百片、一百五十四片，但以市場上盜
      版之猖獗及迅速，以懸殊之廉價佔據市場，正版光碟在極短時間即已造成滯銷
      ，是以其數量已合於首次發行，為多數人共知，即為符合我國著作權法第四條
      第一款之規定。而日本著作權法第六條亦有互惠原則之規定，有日本著作權法
      影本在卷可憑，被告以本件告訴人之遊戲光碟不受我國著作權法之保護置辯，
      並不足採。
（四）按刑法上所謂常業犯，指反覆以同種類行為為目的之社會活動之職業性犯罪而
      言，至於犯罪所得之多寡，是否恃此犯罪為唯一之謀生職業，則非所問，縱令
      兼有其他職業，仍無礙於該常業犯罪之成立（參照最高法院八十五年台上字第
      五一○號判例意旨）。是侵害著作權之常業犯，指有反覆以侵害著作權為目的
      之同種類社會活動之職業性犯罪而言，至於犯罪所得之多寡，是否恃此犯罪為
      唯一的謀生職業，則非所問，縱另兼有其他職業，或犯罪所得不多，均無礙於
      常業犯之成立。被告備有遊戲光碟目錄十五本供消費者挑選，既有反覆販賣盜
      版光碟之意思與行為，並以之為生活之資，參諸前揭說明，自應論以常業犯。
三、論罪：
（一）查著作權法於九十二年七月九日總統令修正公布，同日施行（以下稱修正後著
      作權法），將修正前著作權法第八十七條、第九十三條、第九十四條均予修正
      ，另增訂第九十一條之一。本件被告此部分以明知為侵害著作權之物而意圖營
      利而交付之方法侵害他人之著作權之行為，在修正後著作權法中，係犯修正後
      著作權法第九十四條第一項、第九十一條之一第三項之以意圖營利而以移轉所
      有權之方法散布著作重製物而其重製物為光碟為常業罪，法定刑為一年以上七
      年以下有期徒刑，得併科新台幣三十萬元以上三百萬元以下罰金。然被告之行
      為，依修正前著作權法，因有違反修正前著作權法第八十七條第二款之情事，
      故係犯修正前著作權法第九十四條、第九十三條第三款之「以犯以明知為侵害
      著作權之物意圖營利而交付之方法侵害他人之著作權為常業」罪，法定刑為一
      年以上七年以下有期徒刑，得併科新台幣四十五萬元以下罰金。二者比較適用
      結果，以修正前著作權法較有利於被告，依刑法第二條第一項但書之規定，應
      適用修正前著作權法之規定。被告販賣仿冒遊戲光碟片部分之行為，係犯修正
      前著作權法第九十四條、第九十三條第三款、第八十七條第二款之「以明知為
      侵害著作權之物意圖營利而交付之方法侵害他人之著作權為常業」罪。
（二）次按商標自註冊之日起，由註冊人取得商標專用權，商標法第二十一條設有明
      文，而所謂商標之使用，修正前之商標法第六條第一項係規定將商標用於商品
      或其包裝或容器之上，行銷國內市場或外銷者而言；同條項修正後明定：「本
      法所稱商標之使用，係指為行銷之目的，將商標用於商品或其包裝、容器、標
      帖、說明書、價目表或其他類似物件上，而持有陳列或散布。」足見九十二年
      五月二十八日修正後之商標法第八十一條之所謂「使用」非以將商品行銷於外
      為必要，亦不允許未經授權之人，擅自於商品或包裝容器上使用他人業經註冊
      之商標，上揭「ＰＳ設計圖」遊戲光碟係新力公司向經濟部智慧財產局（原中
      央標準局）申請註冊取得商標專用權，指定使用於電腦、光碟等商品，亦有該
      商標之商標註冊證在卷可稽，而軟體程式透過電磁輸出入交換運算之作用，如
      以遊樂器、光碟機、電腦主機之操作為媒介，始於電視或電腦螢幕前出現商標
      圖樣者，其標示型態足資一般商品購買人認識其表彰商品之來源者，亦應認屬
      於商標法第六條第一項之所稱之其他類似物件之範疇，原判決以商標的使用必
      須在有形的物體上，而不包括光碟片所載之軟體云云，尚非可取。又新力公司
      之「ＰＳ設計圖」商標係屬名牌，且經我國經濟部智慧財產局註冊登記，自受
      我國商標法保護。次按，被告明知所販入之仿冒遊戲光碟片，在外包裝上係仿
      冒該等商標圖樣之商品，足以使人與真品發生混淆，而該等仿冒遊戲光碟片透
      過電視遊樂器之執行，在電視畫面上會出現上開商標圖樣，被告仍予販賣，被
      告顯有意圖欺騙他人於同一商品使用相同於他人註冊商標之圖樣商品而販賣之
      犯行。被告犯罪後，商標法於九十二年五月二十八日修正公布，並明定自公布
      日起六個月（即九十二年十一月二十八日）生效，其中原第六十三條販賣仿冒
      商標商品罪，修正為第八十二條，法定刑同為一年以下有期徒刑、拘役或科或
      併科新台幣五萬元以下罰金，依刑法第二條第一項前段，應適用裁判時之新法
      ，即修正後商標法第八十二條「明知為意圖欺騙他人於同一商品使用相同於他
      人註冊商標之圖樣商品而販賣罪」。
（三）被告所犯上開「明知為意圖欺騙他人於同一商品使用相同於他人註冊商標之圖
      樣商品而販賣罪」與「以犯以明知為侵害著作權之物意圖營利而交付之方法侵
      害他人之著作權為常業罪」，係以一行為而犯上開二罪，同時侵害各該告訴人
      公司之商標專用權與著作權及對其等授權商品管理之正確性等數法益，為想像
      競合犯，應依刑法第五十五條規定，從較重之「以犯明知為侵害著作權之物，
      意圖營利而交付之方法侵害他人之著作權為常業罪」處斷。公訴意旨認係犯著
      作權法第九十三條之罪，就此起訴法條應予變更。又關於侵害卡波光公司及可
      樂美公司著作權部分，公訴意旨雖未就此起訴，惟既為起訴效力所及，又經移
（四）公訴意旨認被告行為涉偽造文書罪行，惟查，刑法第二百十六條、第二百十條
      之行使偽造私文書罪，乃依文書之用法，以之充作真正文書加以使用之意，故
      必須行為人就偽造文書之內容向他方有所主張，始與行使偽造私文書犯罪之構
      成要件該當，即刑法上所謂行使偽造之文書，除提出該偽造之文書外，尚須依
      以之充作真正文書而加以使用之意，就所偽造文書之內容向他方有所主張，始
      足當之（最高法院四十七年台上字第一○四八號、七十二年台上字第四七○九
      號判例要旨參照）。又上開於電視螢幕出現之商標、英文名稱及授權文句係被
      告先將光碟片售予不特定之顧客，該顧客事後再將之置於適合執行該光碟片電
      腦軟體程式之主機內，配合電視等相關設備，使之出現於電視螢幕上，此一結
      果並非被告販賣電腦遊戲光碟片之時所發生，而係顧客事後自行執行光碟片內
      之檔案程式之結果，被告於交易過程對於該等商標、英文名稱及授權文字並未
      對顧客為任何主張，被告應僅單純販賣系爭光碟，並未曾加以播放，實無從認
      識系爭光碟內含系爭之授權文字，遑論其有行使偽造準私文書之故意，此外，
      亦無證據證明被告於交易時向買受人主張該仿冒光碟片係新力公司等製作之真
      品，買受者是否亦知悉此為仿冒光碟片，且藉由遊戲主機執行後，畫面上會出
      現告訴人新力公司之商標影像及新力公司名稱與授權文字，揆諸前揭意旨，核
      與刑法第二百十六條、第二百十條行使偽造私文書罪之犯罪構成要件並不該當
      （最高法院九十年度台非字第二五三號刑事判決參照），自難以行使偽造私文
      書罪責相繩。惟因公訴意旨認此部分與上開經論罪科刑部分，有牽連犯之裁判
      上一罪關係，爰不另為無罪之諭知，併予敘明。
四、撤銷原判決之理由：
    原審未經詳酌，遽為被告無罪之判決，核有違誤，參諸前開所述，檢察官據以提
    起上訴為有理由，應由本院將原判決撤銷改判。
五、科刑：
    爰審酌被告之犯罪動機、目的、手段、犯罪所生損害及犯罪後態度，量處如主文
    第二項所示之刑。被告甲○○前未曾受有期徒刑以上刑之宣告，有本院被告全國
    前案紀錄表在卷可按，據其供陳係其夫及女兒過世後，始經營本專賣店，係為謀
    生，其年逾五十，對近年蓬勃發展之智慧財產權認識不清，並稱現已停止經營，
    認其經此教訓當知警惕，信無再犯之虞，認所宣告之刑以暫不執行為正當，爰並
    宣告緩刑五年，以勵自新。
六、沒收：
    扣案標示有「ＰＳ設計圖」、「ＰＬＡＹＳＴＡＴＩＯＮ」、「ＦＩＮＡＬ  Ｆ
    ＡＮＴＡＳＹ」、「ＮＡＭＣＯ」商標之盜版遊戲光碟，係被告販賣之仿冒商標
    商品，應依商標法第八十三條規定沒收。其他扣案盜版遊戲光碟及遊戲光碟目錄
    十五本、盜版電腦軟體主機乙台、盜版遊戲光碟攻略本二十三本，則為被告所有
    供本件犯罪所用之物，均依刑法第三十八條第一項第二款規定沒收。
七、適用之法律：
    刑事訴訟法第三百六十九條第一項前段、第三百六十四條、第二百九十九條第一
    項前段、第三百條。商標法第八十二條、第八十三條。（修正前）著作權法第九
    十四條、第九十三條第三款、第八十七條第二款。刑法第二條第一項、第十一條
    前段、第五十五條、第三十八條第一項第二款、第七十四條第一款。
本案經檢察官劉永清到庭執行職務。
中      華      民      國    九十二    年     十二     月    二十九    日
                              臺灣高等法院刑事第二十庭
                                  審判長法  官  陳  晴  教
                                        法  官  李  春  地
                                        法  官  鄧  振  球
右正本證明與原本無異。
如不服本判決，應於收受送達後十日內向本院提出上訴書狀，其未敘述上訴之理由者
並得於提起上訴後十日內向本院補提理由書（均須按他造當事人之人數附繕本）。
                                        書記官  郭  台  發
中      華      民      國    九十三    年        一    月        二    日
附錄：本案論罪科刑法條全文
商標法第八十二條
明知為前條商品而販賣、意圖販賣而陳列、輸出或輸入者，處一年以下有期徒刑、拘
役或科或併科新臺幣五萬元以下罰金。
（修正前）著作權法第九十三條
有下列情形之一者，處二年以下有期徒刑，得併科新臺幣十萬元以下罰金︰
一、侵害第十五條至第十七條規定之著作人格權者。
二、違反第七十條規定者。
三、以第八十七條各款方法之一侵害他人之著作權者。
（修正前）著作權法第八十七條
有左列情形之一者，視為侵害著作權或製版權：
一、以侵害著作人名譽之方法利用其著作者。
二、明知為侵害著作權或製版權之物而散布或意圖散布而陳列或持有或意圖營利而交
    付者。
三、意圖在中華民國管轄區域內散布而輸入在該區域內重製係屬侵害著作權或製版權
    之物者。
四、明知係侵害電腦程式著作財產權之著作之重製物而仍作為直接營利之使用者。
（修正前）著作權法第九十四條
以犯第九十一條、第九十二條或第九十三條之罪為常業者，處一年以上七年以下有期
徒刑，得併科新臺幣四十五萬元以下罰金。


司法院資訊處製作；財團法人民間司法改革基金會備份。
